臺灣高等法院民事判決　　　　　　　　　100年度醫上字第9號
　　上　訴　人　　陳梅珍
　　被　上訴人　　方柏敦
上列當事人間損害賠償事件，上訴人對於中華民國99年11月22日
臺灣臺北地方法院99年度醫字第12號判決提起上訴，並減縮聲明
，經本院於100年7月26日言詞辯論終結，判決如下：
    主  文
上訴駁回。
第二審訴訟費用由上訴人負擔。
    事實及理由
一、本件上訴人在原審起訴請求被上訴人給付新臺幣（下同）18
    8萬6,716元（見原審司北調字卷第2頁之民事起訴狀），嗣
    於上訴後，在本院審理時減縮為僅就184萬6,488元本金敗訴
    部分聲明不服（見本院卷第30頁之民事上訴理由狀），依民
    事訴訟法第446條第1項但書及第255條第1項第3款規定，應
    予准許。合先敘明。
二、兩造之聲明及陳述要旨如下
（一）上訴人主張：伊因牙齒疼痛於民國94年間起至96年間至被
      上訴人所服務之國軍松山總醫院就診，並由被上訴人為伊
      診治，詎被上訴人於治療過程中有誤將伊健康之牙齒碰觸
      致有受損，及不慎碰觸伊假牙致假牙滑落，並造成伊罹患
      蕁麻疹，致伊身心受創。伊因上開傷害致需另接受治療、
      重做假牙及植牙，故支出醫療費用共44萬6,488元，精神
      上並因此感受莫大痛苦，自得依民法第184條、第193條及
      第195條規定，請求被上訴人賠償伊醫療費用44萬6,488元
      及非財產上損害即精神慰撫金140萬元，共計184萬6,488
      元等語，爰求為命被上訴人給付184萬6,488元之判決。並
      陳明願供擔保，請准宣告假執行。
（二）被上訴人則以：伊並無故意或過失侵害上訴人之行為，伊
      就上訴人牙齒所實施之診療過程皆依正常醫療程序處理，
      並未違反醫療常規，且上開診療行為與上訴人所受之損害
      間亦無任何因果關係，自無須負侵權行為損害賠償責任等
      語，資為抗辯。
（三）原審判決上訴人敗訴，上訴人提起上訴，並減縮聲明，其
      聲明為：(一)原判決關於駁回上訴人後開之訴部分廢棄。(二)
      上開廢棄部分，被上訴人應給付上訴人184萬6,488元。(三)
      願供擔保，請准宣告假執行。被上訴人則答辯聲明：(一)上
      訴駁回。(二)如受不利判決，願供擔保請准宣告免為假執行
      。
三、經查兩造均不爭執上訴人曾於94年及96年間至國軍松山總醫
    院進行牙齒治療，及由被上訴人進行診治。至上訴人主張被
    上訴人於治療過程中有誤將其健康之牙齒碰觸致產生損害，
    及不慎碰觸其假牙致假牙滑落，並造成其罹患蕁麻疹云云，
    則均為被上訴人所否認，是本件上訴人主張被上訴人應負侵
    權行為損害賠償責任，是否有據，爰說明如下：
（一）本件上訴人在本院準備程序時就其至國軍松山總醫院被上
      訴人牙科門診就診之經過陳述如下：「我於九十四年一月
      二十一日第一次給被上訴人看，我原來有兩顆牙在王國禎
      那裡看，左上第三、四顆，兩顆都是要裝假牙，第三顆是
      拔掉缺牙，第四顆是作根管治療，但我牙齒還會痛，他就
      叫我觀望半年，要過年了，我就去空軍醫院，我換醫院，
      櫃台就推薦方柏敦，我就去找他治療，前兩次他都沒有治
      療，其中一次是給藥水，一次是洗牙，第二次是二月十六
      日，第三次是二月十七日，二月十六日他說第二顆是假牙
      有發炎，要重做根管治療，要將假牙拔除，他有幫我上拔
      除假牙的藥水，放藥水時藥水有滴下來，我跟他說藥水滴
      下來了，他說沒關係，藥水有點刺、有點苦，第五顆假牙
      拿不下來，他說要敲斷，我跟他說可能藥水滴下來拿不下
      來，要他再上一次藥水，但他說要敲斷，所以我那顆牙齒
      被敲斷了，我有同意他敲斷，因我要他再上一次藥水，但
      他不答應，所以我就同意他敲斷。九十四年三月三日我再
      去時，他就治療右下第五顆，我問他為什麼沒有把我二月
      十七日的左上第五顆作假牙繼續治療，他說健保要隔半年
      才可以，所以他就繼續做右下第五顆及第七顆，重做根管
      治療，這兩顆本來就是假牙，要將假牙換掉，重新作假牙
      。這是九十七年間所拍的，是訴訟中所拍的，這些原來就
      是假牙，左上第三、四、五顆就是我原本就去治療的，我
      去空軍醫院就是要看這三顆，只有左上第五顆原是假牙，
      因裝的不好發炎，所以第三、四、五顆都要處理，左下第
      六顆是假牙有被藥水滴到，有脫落所以要重做。三月三日
      因為他要處理我右下第五顆，這時他碰我右下第三顆牙齒
      ，三月三日將我右下第五顆假牙拿掉，作根管治療，第三
      顆牙是真牙，在他碰過之前，我有看過Ｘ光片，牙齒是好
      的，但是他打麻藥後，他有碰我的牙，當時我不知道是那
      一顆，是後來回去之後照鏡子，用牙線時發現牙齒好像有
      一個洞的感覺，就是在第三顆及第四顆的之間，我下次去
      時，我說我有多出新的蛀牙，我要看片子，他說片子掉了
      ，他叫我重照，我就發現第三顆有三角形的牙洞，我當時
      不瞭解，所以繼續給他治療，我九十六年發現有問題，我
      九十六年年初時開始有蕁痲疹，我五月底六月初到三軍門
      診才知道是蕁痲疹，但一直服藥不好，可是牙齒也不會痛
      ，因為我有上網，所以才知道與牙齒有關聯性，超過三個
      月的蕁痲疹會變成慢性，所以我很緊張。九十六年八月我
      再給方醫生看，他說沒關係，不是牙齒引起，他叫我九月
      出國回來時再給他看，所以我九十六年九月五日才再給他
      看，他說右下第三、四顆有問題，他先拿掉右下第四顆假
      牙，第三顆等到九十六年十月十九日才作，十月十九日他
      要治療右下第三顆時他就碰傷我右下第六顆大牙，他碰時
      我就知道，但我不敢出聲，而且我有蕁痲疹，我要等到我
      蕁痲疹好了再行動。十月十九日他治療第三顆時我蕁痲疹
      癢的程度就好了一半，所以我才沒有去看其他醫生，十月
      二十六日我又再回去做右下第三顆根管治療，之後我就去
      了誠品牙科，我要照右下第六顆大牙有無洞，結果我有看
      到，不只右下第六顆的洞很清楚，連右下第三顆三角形的
      洞也很清楚。我當時去誠品，許醫師沒有問我任何原因，
      他就幫我作根管治療，我回家經考慮後，向誠品許醫師拿
      片子，但他不給我，之後我就去國軍松山醫院反應，我去
      國軍松山醫院五、六次，但他們都沒有理我，所以我才提
      起本件訴訟，我認為方醫師有醫療疏失，造成我牙齒受損
      及得到蕁痲疹的病情。九十四年四月間我也有回診，方醫
      生治療我左上第五顆時，手滑了一下，有碰到我左上第六
      顆大牙，我回家照鏡子，看有無怎樣，但沒有感覺，但過
      了一個星期後，我刷牙時，就刷出一片東西，在那裡晃呀
      晃呀，我以為黏到什麼東西，但拔不下來，我下次回診時
      ，我說左下第六顆牙齒好像黏到東西，但是拔不下來，他
      說第六顆又蛀了，他就幫我補了，當時我沒看到片子，他
      說片子照壞了，我看到這三顆缺牙，我才回想起來，我認
      為是他手滑掉，當時我認為他是不小心的。九十六年十月
      十九日他除了碰傷我右下第六顆大牙之外，還碰我右上第
      三、四顆假牙，他碰了之後，我的假牙在九十八年三月就
      掉下來，我有到其他診所，原本有兩家診所要幫我裝回去
      ，但他看到我下面的牙齒沒有處理好，並不裝了，叫我到
      大醫院處理」（見本院卷第35頁至第36頁之100年6月2日
      準備程序筆錄），嗣在本院言詞辯論時補充陳述如下：「
      上次開庭（指上開100年6月2日準備程序）我說被上訴人
      治療我右下方的第三顆牙齒時，他劃到我右上方第五、六
      顆牙齒，我上次說錯了，說成第三、四顆。其餘引用之前
      的陳述」（見本院卷第49頁反面之言詞辯論筆錄）。可見
      其所指被上訴人之侵權行為內容約為：
    1.94年2月間：敲斷左上第5顆假牙。藥水滴到左下第6顆假
      牙，脫落須重做。
    2.94年3月3日：碰觸右下第3顆真牙，致產生1三角形牙洞。
    3.94年4月間：碰觸左上第6顆大牙，使左下第6顆牙感覺黏
      到東西，但拔不下來，結果醫生說是蛀牙。
    4.96年初：罹患蕁麻疹。但牙齒不會痛。
    5.96年10月19日：碰傷右下第6顆、右上第5顆、第6顆牙齒
      。
    6.假牙在98年3月間掉下來。
（二）經查：上訴人雖指述被上訴人有於94年2月間之診療過
      程敲斷其左上第5顆假牙，惟亦自陳被上訴人之行為有經
      其同意，則自難認被上訴人有何侵權行為可言。又上訴人
      雖另指述被上訴人診療時有將藥水滴到其左下第6顆假牙
      ，致假牙脫落須重做云云，惟又陳稱94年4月間因被上訴
      人碰觸其左上第6顆大牙，使左下第6顆牙感覺黏到東西，
      但拔不下來，結果被上訴人說是蛀牙，並予以治療完畢等
      語。則依其自己所為之陳述，已難認左下第6顆假牙有何
      脫落須重做之情事，而上訴人復不能提出其他積極證據，
      以證明左下第6顆假牙有因藥水滴到而脫落須重做之事實
      ，則其所為此部分與侵權行為之主張，尚難信取。上訴
      人主張被上訴人有碰傷其右下第3顆真牙、左上第6顆大牙
      、左下第6顆、右下第6顆、右上第5顆及右上第6顆牙齒，
      固提出照片、Ｘ光片翻拍照片及影本為證（見原審司北調
      字卷第11頁至第13頁、本院卷第43頁），惟查上訴人於97
      年1月16日至臺北醫學大學附設醫院就診時，僅自訴左下
      第4顆、第3顆牙齒係在國軍松山總醫院完成根管治療，左
      下第6顆係於誠品牙科診所完成根管治療，左下第6顆及第
      3顆有輕微不適感，希望在該院完成後續治療等語，並無
      關於其他牙齒不適或受損之表示，而該醫院病歷亦無關於
      上訴人牙齒有破洞損害之記載（見原審司北調字卷第14頁
      所附上訴人提出臺北醫學大學附設醫院牙科病歷）。另上
      訴人於96年11月2日至誠品牙科診所就診之病歷亦僅記載
      上訴人有齒髓（pulp）之疼痛，並無關於牙齒破洞損害之
      記載。至上訴人提出之照片、Ｘ光片翻拍照片及影本並不
      足以據為證明被上訴人有侵害其牙齒之行為，且Ｘ光片並
      不能顯示人為破壞痕跡之事實，亦據證人即牙科醫師陳俊
      煌在檢察官偵查時證述明確（見臺灣臺北地方法院檢察署
      97年度聲偵字第7860號偵查卷第71頁），並經檢察官作成
      對被上訴人不起訴之處分確定，再經臺灣臺北地方法院以
      98年度聲判字第54號裁定駁回上訴人交付審判之聲請，此
      為兩造所不爭執，且有上開不起訴處分書及裁定附卷可憑
      。故上訴人所提出之證據資料，尚不足以證明被上訴人有
      碰傷其前揭牙齒之侵權行為事實。上訴人雖主張於98年
      3月間其假牙掉下來云云，惟查上訴人於96年10月間以後
      已未再至被上訴人服務之牙科就診（見原審醫字卷第25頁
      至第35頁之國軍松山總醫院函及牙科門診治療紀錄），且
      轉至其他牙科診所及醫院治療（見原審司北調字卷第14頁
      至第15頁之臺北醫學大學附設醫院牙科病歷、第21頁至第
      25頁之臺北醫學大學附設醫院及臺灣大學附設醫院醫療費
      用收據、原審醫字卷第62頁誠品牙醫診所病歷表），故尚
      難認其於98年間假牙之掉落與被上訴人之治療行為有何相
      當因果關係，而上訴人就此部分有因果關係之事實，復不
      能提出任何積極證據以資證明，則其此部分之之主張，亦
      不足取。
（三）次查上訴人於96年7月之前並無任何因蕁麻疹至國軍松山
      總醫院就診之病歷記錄，於96年7月間至96年8月間雖有至
      一般內科就診之病歷記錄，惟經診斷結果為未明示之發癢
      病態、未明示之甲狀腺疾患、及其他異色症。而於96年10
      月5日至皮膚科就診時，其自訴為右食指皮膚病灶，經診
      斷係病毒性疣，於96年10月24日就診時，其自訴為軀幹及
      四肢多發性紅疹約數週，經診斷係蕁麻疹，並予以藥物治
      療（見原審醫字卷第17頁至第19頁及第21頁至第24頁之國
      軍松山總醫院函及所附之病歷紀錄單，及原審司北調字卷
      第16頁至第19頁之上訴人自行提出之病歷紀錄單）。核與
      上訴人在本院準備程序所陳，其係96年初罹患蕁麻疹，且
      於96年10月19日即已好轉等語，尚有出入。故上訴人所稱
      因被上訴人治療其牙齒造成其罹患蕁麻疹等語，已難認與
      事實相符。再參諸上訴人在國軍松山總醫院之牙科就診紀
      錄係94年2月間至94年11月間，及96年7月間至96年10月間
      （見原審醫字卷第25頁至第35頁之國軍松山醫院函送原審
      之門診治療紀錄），可見上訴人於95年一整年間並未再至
      被上訴人所服務之牙科就診，故如上訴人確係於94年間因
      被上訴人之牙齒治療而罹患蕁麻疹，則上訴人應早於95年
      間即已發作，豈有遲至96年間始發作？益證上訴人此部分
      所云，與常理有違，並非可取。此外，上訴人就此部分之
      因果關係，並未再提出任何積極證據以資證明，故其主張
      因被上訴人治療其牙齒，造成其罹患蕁麻疹，應負侵權行
      為損害賠償責任云云，即不足取。
四、綜上所述，上訴人之主張既非可取，則其依民法第184條、
    第193條及第195條規定，請求被上訴人賠付184萬6,488元，
    即屬無據，不應准許。從而，原審所為此部分上訴人敗訴之
    判決，並無不合。上訴論旨指摘原判決此部分不當，求予廢
    棄改判，為無理由。。
五、據上論結，本件上訴為無理由，依民事訴訟法第449條第1項
    第78條，判決如主文。
中    華    民    國    100    年    8    月    23    日
                    民事第十六庭
                        審判長法  官  王聖惠
                              法  官  呂淑玲
                              法  官  謝碧莉
正本係照原本作成。
如不服本判決，應於收受送達後20日內向本院提出上訴書狀，其
未表明上訴理由者，應於提出上訴後20日內向本院補提理由書狀
（均須按他造當事人之人數附繕本）上訴時應提出委任律師或具
有律師資格之人之委任狀；委任有律師資格者，另應附具律師資
格證書及釋明委任人與受任人有民事訴訟法第466條之1第1項但
書或第2項（詳附註）所定關係之釋明文書影本。如委任律師提
起上訴者，應一併繳納上訴審裁判費。
中    華    民    國   100    年    8     月    23    日
                            書記官  顧倪淑貞
附註：
民事訴訟法第466條之1（第1項、第2項）：
對於第二審判決上訴，上訴人應委任律師為訴訟代理人。但上訴
人或其他法定代理人具有律師資格者，不在此限。
上訴人之配偶、三親等內之血親、二親等內之姻親，或上訴人為
法人、中央或地方機關時，其所屬專任人員具有律師資格並經法
院認為適當者，亦得為第三審訴訟代理人。